【裁判字號】    88,訴,707
【裁判日期】    890930
【裁判案由】    侵權行為損害賠償
【裁判全文】
臺灣屏東地方法院民事判決  八十八年度訴字第七○七號
    原      告  華僑商業銀行股份有限公司屏東分行
    法定代理人  甲○○
    訴訟代理人  丙○○
    被      告  行政院衛生署屏東醫院
    法定代理人  乙○○
    訴訟代理人  黃政雄律師
右當事人間，請求侵權行為損害賠償事件，本院判決如左：
    主    文
確認被告與鑫群工程股份有限公司間存有新台幣參佰捌拾萬元之工程款債權。
訴訟費用由被告負擔。
    事    實
甲、原告方面：
一、聲明：如主文所示。
二、陳述：
（一）、緣原告與債務人即訴外人鑫群工程股份有限公司（以下簡稱鑫群公司）因給
        付票款強制執行事件，業已於八十八年六月二十九日經鈞院核發八十八年度
        民執第六二四七號扣押命令，被告應扣押債務人即鑫群公司承攬被告醫院植
        物人照護病房暨復健大樓水電消防設備工程變更工程（以下簡稱系爭工程）
        之工程款三百八十萬元，在原告上開債權三百八十萬元及自八十七年三月二
        十五日起至清償日止按年息百分之六之利息範圍內，禁止鑫群公司收取或為
        其他處分，並禁止第三人即被告向鑫群公司清償。詎被告竟聲明已結算完畢
        ，全部交付鑫群公司收訖。
（二）、經原告再陳報鑫群公司可供執行財產有其承攬被告系爭工程之保固金，並於
        八十七年七月三十日經鈞院核發八十八年度民執字第六二四七號扣押命令，
        被告應扣押鑫群公司系爭工程保固金在原告債權三百八十萬元及自八十七年
        三月二十五日起至清償日止按年息百分之六之利息範圍內，禁止鑫群公司收
        取或為其他處分並禁止第三人即被告向鑫群公司清償。詎被告竟聲明異議上
        開保固金三十一萬六百一十元係工程保固之用，拒絕扣押。
（三）、被告第一次異議拒絕扣押命令謹聲明完工結算完畢，並未說明何時完工結算
        完畢，有隱匿真實情形。再鑫群公司承攬被告系爭工程之保固金係為工程款
        之一，被告拒絕扣押致使原告受損害，因鈞院民事執行處僅核發扣押命令，
        原告依強制執行法第一百二十條第二項提起第三人異議之訴，請求確認被告
        與鑫群公司間於八十八年六月二十九日如上開債權存在事。經鈞院調閱被告
        支付鑫群公司承攬工程款相關憑証，其支付憑單編製日期為八十八年六月三
        十日，金額一千零六十一萬六千四百四十元，而鈞院執行扣押命令於八十九
        年六月二十九日即已到達生效，被告異議顯屬不實。
（四）、對被告抗辯之陳述：
三、證據：提出本院八十八年六月二十四日屏院正民執洪字第八十八執六二四七號扣
    押命令及其聲明異議狀二份為證。
乙、被告方面：
一、聲明：（一）駁回原告之訴。（二）如受不利判決，願供擔保請准宣告假執行。
二、陳述：
（一）、債權人依據強制執行法第一百二十條對異議之第三人提起訴訟，此訴訟之性
        質為何，當視執行法院已否發收取命令為斷，如已發收取命令之時，債權人
        毋庸依民法代位之手續，得以自己名義以異議之第三人為相對人，按一般規
        定提起給付之訴，在未發收取命令之前，僅能提起確認之訴，原告在本件執
        行法院僅發扣押命令之際即提起給付之訴，且主張請求權基礎為強制執行法
        第一百二十條之規定，應屬顯無理由，應依民事訴訟法第二百四十九條第二
        項規定逕為駁回。
（二）、被告就與訴外人即債務人鑫群公司承攬被告醫院系爭工程業於八十八年五月
        二十八日完工結算完畢，且被告與鑫群公司間所訂工程合約第七條、第十二
        條約定內容即為保證金額及保固期限之約定，原告之訴應無理由（三）保固
        金部分因係附有條件之債權，應於三年保固期滿再行請求。
（三）、工程款雖是六月三十日給付鑫群公司，但法定代理人即醫院院長係同月三十
        日才親批該扣押命令之文件。
 三、證據：提出臺灣省政府衛生處八十八年六月九日八八衛人字第九六００四七二
     號函、臺灣省立屏東醫院植物人照護病房暨復健大樓水電消防設備工程變更工
     程之工程結算書、契約書、會計支付憑證為證。
丙、本院依職權調閱本院八十八年度執字第六四二七號民事執行卷宗。
    理    由
甲、程序方面：
一、被告原隸屬臺灣省政府，組織名稱係臺灣省立屏東醫院，嗣後因政府機關業務與
    組織調整，於八十八年七月一日改隸行政院衛生署，並變更組織名稱為行政院衛
    生署屏東醫院，改隸所屬機關之後，原機關職權所掌職務仍由改隸後之機關繼續
    執行其職務，有被告所提出之臺灣省政府衛生處八十八年六月九日八八衛人字第
    九六００四七二號函在卷可稽，合先說明。
二、按訴狀送達後，原告不得將原訴變更或追加他訴，但有下列情形之一者，不在此
    限，請求之基礎事實同一者，民事訴訟法第二百五十五條第一項及但書第二款分
    別訂有明文。本件原告起訴時提起給付之訴，而於訴狀送達被告後變更訴之聲明
    為確認之訴，惟查本件原告起訴之基礎事實係基於原告與第三人鑫群公司間存在
    三百八十萬元及自八十七年三月二十五日起自清償日止按年息百分之六計算之利
    息債權未受清償，聲請本院民事執行處對被告與鑫群公司間所訂承攬系爭工程之
    契約所生之工程款進行強制執行程序，因執行法院核發執行命令之性質不同，對
    於聲明異議之第三人，強制執行債權人在依據強制執行法第一百二十條規定提起
    訴訟時，訴訟種類上固應隨之有所不同，然該起訴所本之基礎事實則相同，參酌
    前揭法條規定意旨，原告於訴狀送達後所為訴之變更，便亦給付之訴為確認之訴
    ，以其起訴之基礎事實同一，應予准許，合先敘明。
乙、得心證之理由：
一、本件原告主張：被告與訴外人即債務人鑫群公司間有三百八十萬元及自八十七年
    三月二十五日起至清償日止之債權存在，為此並對被告與鑫群公司間系爭工程款
    在三百八十萬元及自八十七年三月二十五日起至清償日止按年息百分之六之範圍
    內之工程款及保固金債權業經法院核發禁止債務人即訴外人鑫群公司收取或回其
    他處分，第三人即被告亦不得對債務人清償之扣押命令，因被告對前開扣押命令
    聲明異議，原告自有提起確認債權存在之必要等情；被告則以主張系爭工程業於
    八十八年五月二十八日結算完畢，工程保固金契約雙方訂有三年保固期間，故保
    固金係附有條件之債權，尚不得扣押等語置辯。
二、按送達於住居所、事務所或營業所不獲會晤應受送達人者，得將文書付與有辯別
    事理能力之同居人或受雇人，民事訴訟法第一百三十七條第一項訂有明文。次按
    第一百十五條、第一百十六條、第一百十六條之一及前條之命令，應送達於債務
    人及第三人，送達後，應通知債權人；前項命令，送達於第三人時發生效力，無
    第三人者，送達於債務人時發生效力。再按強制執行程序，除本法有規定外，準
    用民事訴訟法之規定。強制執行法第一百十八條第一項、第二項、第三十條之一
    分別訂有明文。是強制執行法關於送達之方式既無明文規定，自應準用民事訴訟
    法關於送達之規定。
三、本件原告主張與鑫群公司間存在三百八十萬元及自八十七年三月二十五日起至清
    償日止按年息百分之六計算之利息債權未受清償，而聲請本院民事執行處核發扣
    押命令，扣押鑫群公司與被告間在上開債權範圍內就系爭工程之工程款與保固金
    債權，且經本院民事執行處核發扣押命令在案等情，業據其提出本院八十八年六
    月二十四日屏院正民執洪字第八十八執六二四七號扣押命令二份為證。並經本院
    依職權調閱本院八十八年度執字第六四二七號民事執行卷宗核閱無誤，原告前開
    主張堪信為真實。其次原告聲請本院民事執行處核發扣押命令係於八十八年六月
    二十九日送達於該扣押命令之第三人即被告醫院，依該送達證書所載，該扣押命
    令係於前揭日期經被告醫院蓋有收文章並經被告醫院受雇人胡淑華簽名其上，有
    本院前揭民事執行卷所附送達證書一紙影印附卷足稽，是參酌前揭法條規定之意
    旨，該扣押命令既送達於被告醫院負責受送達職務之收文室並經其受雇人簽名，
    該扣押工程款命令業於合法送達第三人即被告時即生效力。被告雖抗辯系爭工程
    完工結算完畢後始受送達該扣押命令，並提出工程結算書為證，然查，系爭工程
    之工程結算書內所附之被告醫院總務室於八十八年五月十八日提出之簽，係辦理
    系爭工程之工程初驗結果而簽寫，八十八年五月二十八日之驗收報告及完工報告
    則係竣工後之完工驗收意見，其雖載明驗收合格，然依據該文件並不足以認定系
    爭工程款於該日清償交付債務人鑫群公司，有該簽、驗收報告及完工報告各一份
    附卷可參。而依被告提出之支付系爭工程款憑證所示，鑫群公司提出請款之發票
    ，公司統一編號為：00000000號，發票號碼：ＶＲ00000000號
    ，金額一千零六十一萬六百四十元，日期僅填寫八十八年六月，而被告醫院付款
    憑單編制日期為八十八年六月三十日，付款憑證註記事項欄所示：（１）000
    00000應是公司統一編號、（２）ＶＲ00000000應是付款統一發票
    號碼、（３）８８年６月為日期、（４）00000000應係指金額，核與鑫
    群公司提出發票所載相一致，有被告提出之黏貼憑證用紙上所貼發票、付款憑單
    等附卷可稽，且為被告所當庭自認確係八十八年六月三十日清償系爭工程款予鑫
    群公司之事實，被告清償系爭工程款之日期既於法院扣押命令送達被告之翌日，
    雖被告抗辯其法定代理人即醫院院長係同月三十日才親閱該件扣押命令之文件，
    惟該扣押命令既於同月二十九日即已送達其受雇人，已發生合法送達該扣押命令
    之效力，該扣押命令係同月二十九日即對被告醫院發生效力，因之被告前開抗辯
    容屬有誤。是綜合前述，被告之清償系爭工程款日期既後於收受扣押命令之日期
    ，而該扣押命令既禁止第三人即被告向債務人即鑫群公司為任何清償，其違反扣
    押命令所扣押債權範圍內，自不生清償之效力，從而原告依據強制執行法第一百
    二十條規定請求確認被告與鑫群工程股份有限公司間有三百八十萬元之工程款債
    權存在，即屬有據，為有理由，應予准許。按確認法律關係成立或不成立之訴，
    以確認現在之法律關係為限，如已過去或將來應發生之法律關係，則不得為此訴
    之標的。最高法院著有四十九年度台上字第一八一三號判例可資參照。被告被扣
    押之保固金債權部分，鑫群公司以高雄區中小企業銀行澄清分行自八十八年六月
    二十九日至九十一年六月二十九日共三年期間之定期存款存單方式為被告設定質
    權之方式而提供三十一萬六百一十元以為工程瑕疵之保證金，有被告提出之八十
    八年六月二十九日質權設定通知書等文件附卷可憑，以其發生債權請求權與否，
    繫於將來系爭工程有無發生瑕疵而定，是其發生與否尚未確定，而確認之訴參酌
    前揭判例意旨限於現在之法律關係，被告與鑫群公司間對該設定質權之工程保固
    金目前尚無債權發生，是原告就此部分並無何確認之利益存在，附此敘明。
四、本件判決之基礎已臻明確，兩造其餘攻擊防禦及舉證，核與本件判決無影響，爰
    不另一一論述，附此敘明。
據上論結：本件原告之訴，為有理由，應依民事訴訟法第七十八條，判決如主文。
中      華      民      國    八十九    年      九      月      三十    日
                                    臺灣屏東地方法院民事第一庭
~B審判長法官  李  麗  芳
~B法      官  李  芳  南
~B法      官  潘      快
右為正本，係照原本作成。
如對本判決上訴，須於判決送達後廿日內向本院提出上訴狀。
~B法院書記官  胡  世  瑩
中      華      民      國    八十八    年      十      月      四      日


司法院資訊處製作；財團法人民間司法改革基金會備份。
